【裁判字號】    99,上訴,648
【裁判日期】    990413
【裁判案由】    妨害自由等
【裁判全文】
臺灣高等法院刑事判決                 99年度上訴字第648號
上  訴  人  臺灣士林地方法院檢察署檢察官
被      告  丁○○
選任辯護人  王東山律師
            林孝甄律師
            許富雄律師
被      告  甲○○
            乙○○
            戊○○
            丙○○
指定辯護人  本院公設辯護人郭書益
上列上訴人因被告等妨害自由等案件，不服臺灣士林地方法院98
年度訴字第302號，中華民國98年11月20日第一審判決（起訴案
號：臺灣士林地方法院檢察署98年度偵字第10352號），提起上
訴，本院判決如下：
    主  文
原判決關於妨害自由部分撤銷。
丁○○、甲○○共同以非法方法，剝奪人之行動自由，各處有期
徒刑肆月，如易科罰金，均以新臺幣壹仟元折算壹日。
戊○○、丙○○共同以非法方法，剝奪人之行動自由，各處有期
徒刑參月，如易科罰金，均以新臺幣壹仟元折算壹日。
乙○○共同以非法方法，剝奪人之行動自由，處有期徒刑參月，
如易科罰金，以新臺幣壹仟元折算壹日，緩刑參年。
    事  實
一、丁○○因林峻賢積欠其債務屢催未果，且避不見面而心生不
    滿，遂要求甲○○出面為其處理，甲○○再邀集乙○○、戊○○、丙○○、何緯（業經臺灣士林地方法院檢察署以98
    年度偵字第11676號案件通緝中）及年籍姓名不詳、綽號「
    阿明」或「大呆」之成年男子，共同基於妨害自由之犯意聯
    絡，先由丁○○與林峻賢聯絡約定民國97年12月28日下午3
    時許，在丁○○臺北市內湖區○○○路151號3樓之3之住處
    樓下見面商討債務事宜，再由甲○○、乙○○、戊○○、丙○○、何緯及年籍姓名不詳、綽號「阿明」或「大呆」之
    成年男子，於上開約定時間，共同前往前揭丁○○住處樓下
    ，俟甲○○等人與林峻賢見面後，甲○○先將林峻賢自其所
    駕駛之車牌號碼GX-8695號自用小客車內強拉下車，再由該
    年籍姓名不詳、綽號「阿明」或「大呆」之成年男子駕駛林
    峻賢之自用小客車，甲○○則與林峻賢同坐在後座，而戊○○則駕駛車牌號碼7301-FH號自用小客車搭載丙○○及何
    緯，以及乙○○駕駛車牌號碼6799-DS號自用小客車分別一
    前一後，強押林峻賢前往臺北縣永和市○○路257號「櫻花
    餐廳」，以此非法方法剝奪林峻賢之行動自由。甲○○等6
    人與林峻賢共同至「櫻花餐廳」地下室，期間甲○○以「這
    個錢你今天不處理掉你走不開，我給你機會讓你打電話，5
    百萬不行、1百2百就先讓你走，其他的找人出來保證再慢慢
    處理都可以」、乙○○以「乾脆不要處理，山上已經挖一個
    洞等一下載上去埋一埋也不用還了」、戊○○則以「你開到
    這麼大的公司趕快找人出來處理，我們也省事」等語恐嚇林
    峻賢，致其心生畏懼，旋即由何緯及該年籍姓名不詳、綽
    號「阿明」或「大呆」之成年男子強押林峻賢到「櫻花餐廳
    」1樓打電話借錢，嗣因林峻賢無法借到錢，竟遭乙○○毆
    打其後腦杓、甲○○徒手毆打，造成林峻賢受有背挫傷、胸
    壁挫傷、右肩挫傷、頭部挫傷等傷害（傷害部分業經林峻賢
    撤回告訴，原審另為不受理判決），甲○○又以「現在才開
    場而已，趕快處理」、乙○○以「乾脆不要還了，乾脆埋一
    埋」等語接續恐嚇林峻賢，致其心生畏懼。嗣於同日晚間8
    時40分許，渠等又強押林峻賢進入由戊○○所駕駛之前揭車
    輛後座中間，丙○○與何緯分坐林峻賢兩側，該年籍姓名
    不詳、綽號「阿明」或「大呆」之成年男子坐於前座，而乙○○則駕車搭載甲○○，共同前往臺北市○○○路○段286
    號2樓「凱森養生美容會館」後，何緯與年籍姓名不詳、
    綽號「阿明」或「大呆」之成年男子又接續前揭傷害犯意，
    共同毆打林峻賢（傷害部分業經林峻賢撤回告訴，原審另為
    不受理判決），期間丙○○以「如果今天不處理的話，我看
    你會很悽慘」等語接續恐嚇林峻賢，致其心生畏懼，旋即甲○○與戊○○則外出至丁○○上揭住處報告商談情形，而命
    丙○○、何緯及該年籍姓名不詳、綽號「阿明」或「大呆
    」之成年男子看守，以此方式繼續剝奪林峻賢之行動自由，
    嗣甲○○返回後，則命林峻賢要求其母林黃富美將其旗下藝
    人林曉培合約等資料送至「凱森養生美容會館」附近，俟甲○○取得上開合約等資料後，於翌（29）日凌晨3時許，復
    以作勢毆打之方式強迫林峻賢簽立授權書及面額550萬元之
    本票各1紙，而使林峻賢行此無義務之事。嗣於97年12月29
    日上午6時許，甲○○始將林峻賢載至臺北縣永和市○○路
    某處釋放，事後林峻賢又聽從甲○○之指示匯款1萬元至甲○○華南銀行南港分行帳戶（帳號：000000000000號）內，
    嗣經林峻賢報警處理，經警於98年7月23日拘獲丁○○、甲○○、乙○○、戊○○、丙○○等人，並在甲○○臺北縣汐
    止市○○○路86巷22號9樓現居處扣得東映放送國際藝能有
    限公司著作代理合約書4張、經紀人合約書8張、100萬支票2
    張、藝人表演合約書1份、合作協議書1份、協議書1份、林
    小鈴臺新銀行帳戶封面1張、兆豐銀行匯款書1紙、中國信託
    存入憑證1紙、委託書1張、林峻賢身分證健保卡影本各1張
    、借據1張、授權書1張、本票1張、手機1支等物；在乙○○
    臺北縣中和市○○路○段30號11樓之1之住處扣得手機1支；
    在丙○○臺中市北區○○○○街292號8樓之1之住處扣得手
    機1支；在戊○○臺北縣板橋市○○街35號之住處扣得手機2
    支等物。
二、案經林峻賢訴由臺北市政府警察局移送臺灣士林地方法院檢
    察署檢察官偵查起訴。
    理  由
一、上開犯罪事實，業據被告丁○○、甲○○、乙○○、戊○○
    、丙○○5人分別於原審法院審理時及本院審理時坦承不諱
    ，核與證人即告訴人林峻賢迭於警詢、偵查中之指、證述如
    何於上開時地，經被告丁○○聯繫欲與其商討債務事宜，而
    其前往赴約時，即遭被告甲○○、乙○○、戊○○、丙○○
    、何緯及年籍姓名不詳、綽號「阿明」或「大呆」之成年
    男子等人強押上車載至上開地點，而遭剝奪行動自由等情相
    符（見原審卷第72至74頁、第126至127頁、98年度他字第17
    93號卷第19至20頁、第25至34頁、第142至146頁、98年度偵
    字第10352號卷三第65至69頁、本院卷），並經證人即告訴
    人之母林黃富美於警詢、偵查中證述（見98年度偵字第1035
    2號卷三第11至16頁、第63至65頁）在卷，且有告訴人林峻
    賢提出受有上揭傷害之馬偕紀念醫院（臺北院區）出具之診
    斷證明書乙紙、被告甲○○華南商業銀行南港分行帳戶交易
    明細表、告訴人花旗銀行匯款委託書、被告5人及告訴人所
    持用之行動電話通聯紀錄（見98年度他字第1793號卷第42頁
    、第43頁、第45頁、第56頁至第112頁）在卷可稽，以及扣
    案東映放送國際藝能有限公司著作代理合約書、專屬藝人經
    紀合約書、藝人表演合約書、合作協議書、協議書、林小鈴
    臺新銀行帳戶封面、兆豐銀行匯款書、中國信託存入憑證、
    委託書、借據、授權書、面額550萬元之本票1紙（見98年度
    他字第1793號卷第148頁、第149頁、98年度偵字第10352號
    卷一第36頁、第71頁、第151至154頁、第155至158頁、第16
    1頁、第167頁、第168頁、第170頁、第171頁、第172頁）等
    可資佐證，足認被告5人任意性自白核與事實相符，應堪採
    信。綜上，本件事證明確，被告5人犯行堪以認定，應均予
    依法論科。
二、按刑法第302條第1項及第304條第1項之罪，其所保護之法益
    均為被害人之自由，而刑法第302條之妨害自由罪，係妨害
    他人自由之概括的規定，故行為人具有一定目的，以非法方
    法剝奪人之行動自由者，除法律別有處罰較重之規定（例如
    略誘及擄人勒贖等罪），應適用各該規定處斷外，如以使人
    行無義務之事，或妨害人行使權利為目的，而其強暴脅迫復
    已達於剝奪人行動自由之程度，即祇成立本罪，不應再依同
    法第304條論處（參照最高法院93年度臺上字第3309號判決
    意旨）。查被告等人雖於剝奪告訴人林峻賢行動自由期間，
    多次出言恫嚇告訴人林峻賢，並強命其交出旗下藝人合約資
    料，及迫其簽立授權書及本票，以此現實之強暴脅迫手段加
    以危害要挾，使告訴人林峻賢行上開無義務之事，然已達於
    剝奪告訴人行動自由之程度，應僅成立刑法第302條之罪，
    是核被告丁○○、甲○○、乙○○、戊○○、丙○○所為，
    均係犯刑法第302條第1項之以非法方法剝奪行動自由罪。至
    被告甲○○雖命告訴人林峻賢要求其母林黃富美將其旗下藝
    人林曉培合約等資料送至「凱森養生美容會館」附近，被告
    甲○○取得上開合約等資料後，強迫告訴人林峻賢簽立授權
    書1紙以抵償債務之情事，檢察官上訴意旨認此部分係犯刑
    法第328條第1、2項之強盜罪云云，惟查，證人即告訴人林
    峻賢於偵查中具結證稱：伊簽授權書時，甲○○跟伊說這份
    合約只是抵押，明天中午的時候伊必須要籌50萬，不然他就
    將合約賣掉等語（見98年度他字第1793號卷第144頁），而
    被告甲○○於偵查中亦以證人身分具結證稱：伊請林峻賢簽
    完授權書之後，並沒有將授權書轉交給丁○○，因為這不代
    表還錢，而且林峻賢說他會拿錢把東西換回去等語（見98年
    度偵字第10352號卷三第128頁），足見被告甲○○強迫告訴
    人林峻賢簽立授權書係為作為擔保告訴人林峻賢清償積欠被
    告丁○○之債務之用，而非出於不法所有之意思，縱其行為
    不當，亦不成立刑法之強盜罪，附此敘明。被告5人與何
    緯、年籍姓名不詳、綽號「阿明」或「大呆」之成年男子間
    ，就上開犯罪之實行，有犯意聯絡及行為分擔，均為共同正
    犯。原審對被告5人予以論罪科刑，固非無見，惟查：被告5
    人與何緯及年籍姓名不詳、綽號「阿明」或「大呆」之成
    年男子等人強押告訴人林峻賢上車載至上開地點，而以此強
    暴之非法方法剝奪告訴人林峻賢之行動自由等情，係犯刑法
    第302條第1項之以非法方法剝奪行動自由罪，原審判決卻認
    被告5人係犯刑法第302條第1項之私刑拘禁罪，依上所述，
    自有未合，檢察官上訴意旨認被告等人應係犯刑法第328條
    第1、2項之強盜罪云云，固無理由，惟原判決關於妨害自由
    部分既有可議，自應由本院將原判決關於此部分予以撤銷改
    判，爰審酌被告5人犯罪之動機、手段、所生之危害，犯罪
    分工之程度，被告乙○○業與告訴人達成和解，並予以賠償
    ，有和解書1紙在卷可憑（見原審卷第79頁），以及被告5人
    犯後均坦承犯行，態度良好等一切情狀，分別量處如主文所
    示之刑，並均諭知易科罰金之折算標準。復查，被告乙○○
    未曾受有期徒刑以上刑之宣告，有本院被告全國前案紀錄表
    在卷可憑，且業與告訴人達成和解，獲其原諒，被告乙○○
    經此教訓，爾後當知所警惕，諒無再犯之虞，本院審酌被告
    乙○○犯罪之情節及犯罪後之態度，爰依刑法第74條第1項
    第1款規定諭知緩刑3年，以啟自新。
據上論斷，應依刑事訴訟法第369條第1項前段、第364條、第299
條第1項前段，刑法第28條、第302條第1項、第41條第1項前段、
第74條第1項第1款，刑法施行法第1條之1，判決如主文。
本案經檢察官張啟彬到庭執行職務。
中    華    民    國    99    年    4     月    13    日
                    刑事第八庭  審判長法  官   張傳栗
                                      法  官   陳春秋
                                      法  官   蔡光治
以上正本證明與原本無異。
如不服本判決，應於收受送達後10日內向本院提出上訴書狀，其
未敘述上訴之理由者並得於提起上訴後10日內向本院補提理由書
（均須按他造當事人之人數附繕本）「切勿逕送上級法院」。
                                      書記官   阮桂芳
中    華    民    國    99    年    4     月    14    日
附錄：本案論罪科刑法條全文
中華民國刑法第302條
私行拘禁或以其他非法方法，剝奪人之行動自由者，處五年以下
有期徒刑、拘役或三百元以下罰金。
因而致人於死者，處無期徒刑或七年以上有期徒刑，致重傷者，
處三年以上十年以下有期徒刑。
第一項之未遂犯罰之。

司法院資訊處製作；財團法人民間司法改革基金會備份。
